臺灣士林地方法院民事判決　　　　　　　　94年度親字第81號
原　　　告　乙○○
法定代理人　丙○○
訴訟代理人　李永裕律師
被　　　告　甲○○
　　　　　　　　　　　　3
被　　　告　丁○○
上列當事人間請求確認親子關係事件，本院於民國94年10月24日
言詞辯論終結，判決如下：
    主      文
確認原告乙○○與被告甲○○間之父子關係不存在。
確認原告乙○○與被告丁○○間之父子關係存在。
訴訟費用由被告負擔。
    事實及理由
一、本件被告甲○○經合法通知，未於言詞辯論期日到場，核無
    民事訴訟法第386 條所列各款情形，爰依原告之聲請，由其
    一造辯論而為判決。
二、原告起訴主張略以：原告之母丙○○於民國78年與被告甲○○結婚，嗣丙○○於婚姻關係存續中，與被告丁○○為性交
    行為，於88年間受胎，00年0 月0 日生下一子即原告乙○○
    ，依民法第1063條規定，推定原告為被告甲○○之婚生子，
    然原告實際上生父為被告丁○○，原告法定代理人丙○○基
    於子女獲知其真實血統與正確身分之利益，爰依司法院大法
    官會議第587 號解釋提起本訴，並聲明如主文所示。
三、被告甲○○方面：被告甲○○未於言詞辯論期日到場，亦未
    提出書狀作何聲明或陳述。被告丁○○則自認原告為其與丙○○所生之子。
四、按子女獲知其血統來源，確定其真實父子身分關係，攸關子
    女之人格權，應受憲法之保障，民法第1063條之規定雖係為
    兼顧身分安定及子女之利益而設，惟其得提起否認之訴者僅
    限於夫妻之一方，子女本身則無獨立提起否認之訴之資格，
    且未顧及子女得獨立提起該否認之訴時應有之合理期間及起
    算日，是上開規定使子女之訴訟權受到不當限制，而不足以
    維護其人格權益，在此範圍內與憲法保障人格權及訴訟權之
    意旨不符。最高法院23年上字第3473號及同院75年臺上字第
    2071號判例與此意旨不符之部分，應不再援用。此前經司法
    院大法官會議於93年12月30日公布釋字第587 號解釋在案，
    並就該解釋對於個案闡明，許該聲請人於解釋公布之日起1
    年內，以法律推定之父為被告，為該子女之利益，由法定代
    理人代為提起否認生父之訴。上開解釋雖無創設立法之權限
    ，然就解釋之意旨許該子女提起否認生父之訴，準用親子關
    係事件中否認子女之訴部分相關規定之法理，就本質上以子
    女為原告，以法律上推定之父為被告，提起否認生父之親子
    事件，本應為民事訴訟法第247 條確認之訴之範疇，故就通
    案情形下之子女如有上開之情形，自應准許其提起確認之訴
    加以排除。否則，就該通案之父母勢必先依民法第1063條規
    定提起否認子女之訴後，經法院以其逾越除斥期間遭駁回確
    定或於該再審之訴未能解決下，再為聲請釋憲後始得就個案
    賦予子女提起訴訟之權，無非捨近求遠，是依上開解釋之旨
    趣，於民法第1063條尚未立法賦予子女提起之權限下，許該
    子女於該解釋公布之日起1 年內，以法律推定之父為被告，
    由法定代理人為該子女之利益代為起訴確求確認（否認）父
    子關係之訴，以排除上開最高法院判例之適用，於一般確認
    之訴之法理下，准許該子女基於身分上法律關係之確認利益
    ，為反對主張，訴請確認排除，即尚無衝突之處及不許之理
    ，先予敘明。
五、次按89年2 月9 日修正前之民事訴訟法第247 條規定：「確
    認法律關係成立或不成立之訴，非原告有即受確認判決之法
    律上利益者，不得提起之；確認證書真偽之訴亦同。」，故
    以往實務上見解均認為，確認之訴除確認證書真偽之訴外，
    應以法律關係為訴訟標的，而「契約」、「身分」乃屬事實
    問題，非即法律關係之本身，不得為確認之訴之標的（最高
    法院37年上字第5989號、48年臺上字第946 號判例參照）。
    惟89年2 月9 日修正公布之民事訴訟法為擴大確認之訴之適
    用範圍，將原條文修正為三項，規定：「確認法律關係之訴
    ，非原告有即受確認判決之法律上利益者，不得提起之；確
    認證書真偽或為法律關係基礎事實存否之訴，亦同。前項確
    認法律關係基礎事實存否之訴，以原告不能提起他訴訟者為
    限。前項情形，如得利用同一訴訟程序提起他訴訟者，審判
    長應闡明之；原告因而為訴之變更或追加時，不受第255 條
    第1 項前段規定之限制。」，故確認之訴之訴訟標的，自新
    法公布生效後，不再限於「法律關係」及「證書真偽」，即
    法律關係基礎事實，若原告有即受確認判決之法律上利益者
    ，亦得提起之，前揭二則判例因而於90年3 月20日經最高法
    院90年度第3 次民事庭會議決議不再援用，並於同年5 月8
    日公告之，由此可知，「契約」、「身分」等法律關係基礎
    事實，均已非不得為確認之訴之訴訟標的。查本件原告起訴
    請求確認其與被告丁○○間父子關係存在，雖兩造間父子關
    係存在與否為事實問題，非法律關係之本身，惟父母子女關
    係是否存在，不惟影響雙方之身分，且有關於雙方因該身分
    而產生之法律關係亦將隨之而變動（例如民法第1115條至第
    1116條所定扶養權利義務及民法第1138條繼承權利等法律關
    係）。次按戶籍登記事項有錯誤，為更正戶籍上之記載，依
    戶籍法第24條及內政部頒布之戶籍更正登記要點第4 點第6
    款之規定，向戶政事務所申請更正登記時，須憑法院判決書
    、裁定書、認證書或檢察署不起訴處分書等始得辦理。本件
    原告戶籍資料記載其父為被告甲○○，惟原告自認其生父為
    被告丁○○，是上開戶籍記載是否與事實相符，有待釐清，
    兩造間父子關係即不明確，致原告處於不安定之法律地位，
    在私法上有受侵害之危險，而此不確定之法律地位及危險狀
    態，法院得以判決除去之，自應認原告有即受確認判決之法
    律上利益，是原告提起本件訴訟，核與民事訴訟法第247 條
    之規定相符，應予准許，亦先予敘明。
六、原告主張其生母丙○○與被告甲○○原為夫妻關係，二人於
    91年8 月5 日離婚，惟丙○○於婚姻關係存續中，另與被告
    丁○○發生性行為，而於○○年○○月○○日產下一子即原告等情
    ，業據原告提出戶籍謄本、馬偕醫院親子鑑定報告等為證，
    且為被告丁○○所是認，而依上述鑑定報告所載：「本次鑑
    定共測試1 種血型抗原，3 種組織抗原和13種DNA 標記，均
    無法否定丁○○是乙○○（註：此為原告從父姓之舊名，92
    年11月14日改從母姓），基於和一般國人（在臺灣）抗原標
    記頻率的比較，丁○○是乙○○父親之可能性為百分之99.0
    0000000 以上。」，準此，足認原告非丙○○自被告甲○○
    受胎所生，而係丙○○自被告丁○○受胎所生之子，原告之
    主張堪信為真實。從而，原告訴請確認其與被告甲○○間父
    子關係不存在暨其與被告丁○○間父子關係存在，即均屬有
    理由，應予准許。
七、據上論結，原告之訴為有理由，依民事訴訟法第385 條第1
    項前段、第78條、第85條，判決如主文。
中　　華　　民　　國　　94　　年　　11　　月　　7 　　日
                  家事法庭  法  官  陳文通
以上正本證明與原本無異。
如對本判決上訴，應於判決送達後20日內向本院提出上訴狀。
中　　華　　民　　國　　94　　年　　11　　月　　7 　　日
                            書記官  劉奕湘
